臺灣新竹地方法院民事裁定
111年度消債職聲免字第15號
聲  請  人  
即債務人    楊美玲  

上列當事人因消費者債務清理事件，聲請免責，本院裁定如下：
    主  文
聲請人即債務人楊美玲不予免責。
    理  由
一、按「法院為終止或終結清算程序之裁定確定後，除別有規定
    外，應以裁定免除債務人之債務。」「法院裁定開始清算程
    序後，債務人有薪資、執行業務所得或其他固定收入，扣除
    自己及依法應受其扶養者所必要生活費用之數額後仍有餘額
    ，而普通債權人之分配總額低於債務人聲請清算前二年間，
    可處分所得扣除自己及依法應受其扶養者所必要生活費用之
    數額者，法院應為不免責之裁定。但債務人證明經普通債權
    人全體同意者，不在此限。」「債務人有下列各款情形之一
    者，法院應為不免責之裁定。但債務人證明經普通債權人全
    體同意者，不在此限：一、於七年內曾依破產法或本條例規
    定受免責。二、故意隱匿、毀損應屬清算財團之財產，或為
    其他不利於債權人之處分，致債權人受有損害。三、捏造債
    務或承認不真實之債務。四、聲請清算前二年內，因消費奢
    侈商品或服務、賭博或其他投機行為，所負債務之總額逾聲
    請清算時無擔保及無優先權債務之半數，而生開始清算之原
    因。五、於清算聲請前一年內，已有清算之原因，而隱瞞其
    事實，使他人與之為交易致生損害。六、明知已有清算原因
    之事實，非基於本人之義務，而以特別利於債權人中之一人
    或數人為目的，提供擔保或消滅債務。七、隱匿、毀棄、偽
    造或變造帳簿或其他會計文件之全部或一部，致其財產之狀
    況不真確。八、故意於財產及收入狀況說明書為不實之記載
    ，或有其他故意違反本條例所定義務之行為，致債權人受有
    損害，或重大延滯程序。」消費者債務清理條例（下稱消債
    條例）第132條、第133條及第134條定有明文。前三條情形
    ，法院於裁定前應依職權調查，或命管理人調查以書面提出
    報告，並使債權人、債務人有到場陳述意見之機會，消債條
    例第136條亦有明文。
二、經查：
㈠、本件聲請人即債務人楊美玲前於民國（下同）107年6月29日
    聲請更生，經本院以107年度消債更字第53號裁定債務人自1
    07年12月5日11時起開始更生程序，並經本院以107年度司執
    消債更字第78號案受理，嗣因其所提出之更生方案未獲債權
    人會議可決，且難認已達消債條例所定之盡力清償標準，而
    經本院以109年度消債清字第10號裁定聲請人自109年9月10
    日17時起開始清算，並由本院司法事務官以109年度司執消
    債清字第30號案件進行清算程序。復聲請人清算財團之財產
    分配完結，相對人共計受償新臺幣（下同）25,073元，經本
    院司法事務官於111年4月7日以109年度司執消債清字第30號
    裁定終結清算程序確定等情，業據本院調取上開卷宗核閱屬
    實。依首揭規定，本院應裁定是否准許債務人免責。經本院
    通知全體債權人及債務人到場及函詢全體無擔保債權人之意
    見，除債權人彭冠霖未表示意見外，其餘債權人皆表示不同
    意債務人聲請免責，意見如下：
  ⒈債權人臺灣銀行股份有限公司表示：不同意債務人免責。債
    務人之無擔保債務種類，除本行係就學貸款外，其餘多為信
    用卡及個人信用貸款，金額達200餘萬元，且本行債務人清
    償比率偏低。就學貸款就學期間利息由教育部編列預算支應
    ，畢業後一年開始分期攤還本息，已享相當優惠，惟卻事後
    因無力清償而聲請清算達其債務免責之目的，顯非事理之平
    ，有悖政府辦理就學貸款之美意。
  ⒉債權人第一商業銀行股份有限公司表示：不同意債務人免責
    。本案各債權人全部僅受償25,073元，且債務人為青壯年，
    尚有工作能力，應尋找固定工作清償債務。並請鈞院依職權
    命債務人提出更生、清算前2年，其每月收入扣除每月必要
    生活支出是否有餘額，如有，請鈞院裁定債務人不免責。
  ⒊債權人國泰世華商業銀行股份有限公司表示：不同意債務人
    免責。請鈞院依職權調查聲請人聲請前2年有無搭乘國內外
    航線等相關資訊，俾利判斷債務人有無消債條例第134條第4
    款之適用。
  ⒋債權人臺灣中小企業銀行股份有限公司表示：依鈞院107年度
    消債更字第53號裁定，債務人每月尚有餘額20,327元可供清
    償債務，是債務人聲請更生前2年可處分餘額為487,848元，
    而全體債權人於清算程序中受償總額僅25,073元，顯低於聲
    請人聲請前2年可處分之餘額，依消債條例第133條之規定，
    應為不免責之裁定。
  ⒌債權人渣打國際商業銀行股份有限公司表示：不同意債務人
    免責。請查明債務人於聲請清算後，目前有無固定收入來源
    ，可資清償債務？而有消債條例第133條不免責事由存在；
    並請鈞院依職權調查債務人有無消債條例第134條各款不免
    責事由。
  ⒍債權人玉山商業銀行股份有限公司表示：不同意債務人免責
    ，請鈞院依職權調查債務人是否符合消債條例第133條及第1
    34條之情事。
㈡、聲請人有消債條例第133條所規定應不免責之情事存在：
　⒈按法院裁定開始清算程序後，債務人有薪資、執行業務所得
    或其他固定收入，扣除自己及依法應受其扶養者所必要生活
    費用之數額後仍有餘額，而普通債權人之分配總額低於債務
    人聲請清算前二年間，可處分所得扣除自己及依法應受其扶
    養者所必要生活費用之數額者，法院應為不免責之裁定。但
    債務人證明經普通債權人全體同意者，不在此限，消債條例
    第133條定有明文。其立法目的在避免債務人濫用清算程序
    以獲免責，並敦促有清償能力者，利用薪資等固定收入清償
    債務而受免責，以保障債權人可受最低清償，可知立法者之
    用意非以特定時點認定債務人有無固定收入。而當係賦予法
    院於裁定免責前，綜合考量債務人自裁定開始清算程序時起
    至免責裁定前，有無薪資、執行業務所得或其他固定收入情
    形，以判斷債務人有無清償能力，及有無濫用清算程序之情
    節，而決定應否為債務人不免責之裁定。是於法院裁定開始
    清算程序後至裁定免責與否前之期間，債務人有固定收入，
    而於裁定開始清算程序時，或為免責、不免責裁定時，暫時
    性地無固定收入之情形，應認債務人仍有以固定收入清償達
    消債條例第141條所定數額之債務而受免責之可能，法院應
    進行消債條例第133條是否為不免責裁定之審查，以貫徹消
    債條例妥適調整債務人與債權人及其他利害關係人之權利義
    務關係之立法目的（臺灣高等法院暨所屬法院98年法律座談
    會民事類提案第39號研討結果參照）。
  ⒉次按法院裁定開始更生程序後，債務人免責前，法院裁定開
    始清算程序，其已進行之更生程序，適於清算程序者，作為
    清算程序之一部；其更生聲請視為清算聲請，消債條例第78
    條第1項定有明文。由其文義可知，在適於清算程序之情形
    下，清算程序之始點，得提前至裁定開始更生時（臺灣高等
    法院暨所屬法院98年法律座談會民事類提案第40號研討結果
    參照）。又依據前開法律座談會之研討結果，認定債務人有
    無薪資、執行業務所得或其他固定收入之時點，於更生轉換
    清算程序之情形，應提前至裁定開始更生時。是本件自應以
    本院裁定聲請人開始更生時（即107年12月5日）起至裁定免
    責前之期間，綜合考量認定聲請人有無薪資、執行業務所得
    或其他固定收入，扣除自己及依法應受其扶養者所必要生活
    費用之數額後仍有餘額，且普通債權人之分配總額低於聲請
    人即債務人聲請更生前2年間（即自105年6月至107年5月止
    ），可處分所得扣除自己及依法應受其扶養者必要生活費用
    之餘額，判斷債務人有無清償能力，及有無濫用清算程序之
    情節，而決定應否為聲請人不免責之裁定，此亦可參上開臺
    灣高等法院暨所屬法院98年法律座談會民事類提案第40號之
    研討結果。
  ⒊聲請人開始更生程序後之收支情形：
　⑴本院定於111年8月4日通知聲請人到庭訊問調查，聲請人到場
    表示：伊已經1年多沒有工作，110年7月開始沒有工作，代
    課老師做到110年6月，因為伊身體不舒服，沒有繼續當代課
    老師，伊有習慣性偏頭痛，定期看身心科。現在都待在家裡
    靜養，因為疫情、少子化，而且又是一年一聘，學校的缺也
    很少。伊在學校教書7、8年左右，之前在家裡幫忙，家裡是
    賣吃的，後來就去○○國小當代課老師，之後就去○○高中當代
    課老師，是109年11月去的，做到110年6月，在○○高中當代
    課老師平均每月收入約35,000元，跟在○○國小差不多。伊在
    ○○高中是教特教，國小是教一般的。因為伊身體不好，常常
    要看醫生或請假，學校無法認同，所以也會影響一年一聘的
    代課老師聘任。因為伊身體不好，3個月要回診一次，偏頭
    痛也常復發，目前沒辦法找工作等語（見本院卷第75-80頁
    ），並提出台大醫院新竹分院出具之診斷證明書、門診處分
    用藥紀錄在卷為佐（見本院卷第85-87頁）。惟觀諸上開診
    斷證明書，係記載聲請人罹患廣泛性焦慮症， 並自107年起
    於該院門診規律就醫，宜持續規則接受治療等情，尚難以證
    明聲請人已達欠缺、喪失工作能力之程度，且聲請人於聲請
    更生時及本院執行更生程序時亦主張其患有精神方面疾病，
    且當時均擔任代課老師，此有當時提出之診斷證明書、107
    年9月25日及108年11月13日訊問筆錄等件附卷可證（見更生
    卷第34、92-94、105頁、執更卷第136、161頁），可見聲請
    人雖罹患精神疾病，仍具有相當之勞動能力，縱認聲請人陳
    報目前之收入狀況為屬實，仍不宜以聲請人目前無工作收入
    之短暫狀態，即遽認其現有之專業及勞力技術、工作能力等
    總體經濟能力降低，致無法獲取較高之收入，避免有濫用清
    算程序之虞。聲請人另辯稱因少子化關係，學校代課老師職
    缺減少云云，惟參酌聲請人自述其過往工作經歷，曾在家裡
    幫忙父母做小吃打零工，曾與先生經營○○飲食店及○○肉圓等
    語，此有107年9月25日及111年8月4日訊問筆錄可參（見更
    生卷第93頁、本院卷第78頁），聲請人並非僅有代課老師之
    職業可以選擇，衡以聲請人為大學畢業，00年0月出生（見
    清算卷第145頁），現年44歲，距強制退休年齡尚有21年之
    工作年限，故聲請人仍有以薪資等固定收入清償債務之可能
    ，是本院認聲請人於開始更生程序後，其目前每月收入，應
    以其所陳報，先前擔任代課老師之平均約35,000元為準，至
    少亦應以111年度基本工資25,250元，作為聲請人經裁定開
    始更生後及目前每月可處分所得之依據。
　⑵又聲請人於111年8月4日到場表示：每月必要支出費用28,000
    元，包含房租、水電瓦斯、個人支出、小孩扶養費云云，並
    提出房屋租賃契約書影本在卷供參（見本院卷第89-97頁）
    ，然依上開房屋租賃契約書所載，每月房屋租金為13,000元
    ，且經聲請人當庭陳述目前有領租屋補貼每月4,000元，聲
    請更生前2年沒有租房子，當時每月必要支出如准予其更生
    裁定所載差不多17,298元等語（見本院卷第79頁），而本院
    准於其更生裁定亦認定聲請人每月必要支出應以17,298元為
    合理（即伙食費6,000元、交通費600元、勞健保費1,498元
    、水費500元、電費1,200元、瓦斯費500元、手機通話費500
    元、醫療費1,000元、小孩扶養費5,500元），審酌聲請人於
    裁定開始更生程序後，僅增加房屋租金支出，且目前領取租
    屋補貼4,000元，則聲請人每月房屋租金，經扣除租屋補貼
    後，由其與配偶平均分擔，聲請人每月負擔之房屋租金應以
    4,500元為適當【計算式：（13,000元－4,000元）÷2】，則
    聲請人每月必要支出應以本院准於其更生裁定認定之17,298
    元，加計房屋租金4,500元，合計約21,798元，逾此範圍之
    數額，聲請人未釋明有何增加上開支出之必要性，尚難逕以
    採信，是本院認聲請人開始更生後，目前每月必要支出應認
    定為21,798元較為合理。從而，聲請人每月收入約35,000元
    （或至少25,250元），扣除每月必要支出21,798元觀之，足
    認聲請人於裁定開始更生後，其每月固定收入扣除必要支出
    後仍有餘額。
  ⒋聲請人聲請更生前2年收支情形（105年6月至107年5月）：聲
    請人於111年8月4日到庭陳述：聲請更生前2年在家裡幫忙，
    父母是做小吃的，伊去幫忙，算是打零工，每月5、6,000元
    ，105年9月開始在各間學校擔任鐘點代課老師，107年9月開
    始在○○國小擔任一年一聘的代課老師；聲請更生前2年還沒
    有租房子，當時每月必要支出差不多17,298元等語（見本院
    卷第78-79頁）。查聲請人106年擔任學校代課老師之所得為
    269,637元；105年8月23日至106年1月20日任職於○○高中，
    於○○高中105年薪資所得為167,522元；107年3月2日至107年
    6月29日任職於○○國小，於○○國小薪資所得為158,126元，此
    有聲請人提出105年至107年綜合所得稅各類所得資料清單、
    本院依職權調查聲請人勞保及就保資料在卷可稽（見執更卷
    第87-89、128-129頁），則聲請人於○○國小每月收入約39,5
    32元（計算式：158,126元÷4月），是以聲請人於107年3月
    至107年5月於○○國小所得為118,596元（計算式：39,532元×
    3月）；並參酌聲請人上開自述105年9月當鐘點代課老師前
    ，在家裡幫忙父母做小吃、打零工每月收入約6,000元，則
    聲請人於105年6至8月收入合計約18,000元（即6,000元×3＝1
    8,000元） 。依上核算，聲請人於聲請更生前2年收入合計
    約573,755元（計算式：269,637元【106年全年所得】＋167,
    522元【105年9至12月份之所得】＋118,596元【107年3至5月
    之所得，另107年1-2月無所得】＋18,000元【105年6至8月之
    所得】）；另聲請人聲請更生前2年，其每月之必要支出數
    額，亦係以本院上開107年度消債更字第53號裁定所認定之1
    7,298元為準，業經聲請人陳述在卷（見本院卷第79頁），
    則聲請人聲請更生前2年內之必要支出總額為415,152元(計
    算式：17,298元×24），是以聲請人於聲請更生前2年間之可
    處分所得573,755元，扣除自己及依法應受其扶養者所必之
    必要生活費用415,152元後，尚餘158,603元，而本件普通債
    權人於清算程序中之分配總額為25,073元，為聲請人所自承
    ，並據調取本院109年度司執消債清字第30號事件查明無訛
    。是以本件債權人分配總額顯低於聲請人即債務人聲請更生
    前2年間，可處分所得扣除自己及依法應受其扶養者所必要
    生活費用之數額，而該當消債條例第133條規定應不免責之
    情形。
㈢、本件聲請人無消債條例第134條各款不予免責之情形：依消債
    條例關於清算程序係以免責主義為原則，不免責為例外，倘
    債權人主張債務人有消債條例第134條各款所定不免責之情
    事，即應由債權人就債務人有合於上開各款要件之事實，提
    出相當之事證證明之。又本院依職權函詢全體普通債權人之
    結果，其等雖有部分具狀表明本院應查明聲請人有無消債條
    例第134條各款之不免責事由存在等語，惟債權人既未具體
    說明或提出相當事證，以證明聲請人有該條文各款所定不應
    免責之情形，且本院復查無聲請人有何消債條例第134條所
    列各款之不免責事由，自難認債務人有消債條例第134條各
    款所定之情事存在。　　
三、綜上所述，聲請人於開始更生後有固定收入，於扣除自己及
    依法應受其扶養者所需必要生活費用後，仍有餘額，而普通
    債權人依清算程序受分配之總額，低於聲請人於聲請更生前
    二年間可處分所得扣除自己及受其扶養者所必要生活費用之
    數額，依消債條例第133條前段規定，應為不免責之裁定，
    復未經普通債權人同意其免責，情節又非屬輕微，無例外得
    以免責之情事，揆諸上開規定，債務人應不予免責，爰裁定
    如主文。至債務人受不免責之裁定確定後，繼續清償本件之
    債權人達消債條例第141條所規定之數額，即133,530元（計
    算式：158,603元－25,073元），且各普通債權人受償額均達
    其應受分配額時，得再聲請法院裁定免責，附此敘明之。
四、爰裁定如主文。
中    華    民    國     111    年    9    月    30   日
                  民事第二庭  法  官  鄭政宗
以上正本係照原本作成。
如不服本裁定應於送達後10日內向本院提出抗告狀，並繳納抗告
費新臺幣1,000 元。
中　　華　　民　　國　　111 　年　　10　　月　　3 　　日
                              書記官  黃志微